臺灣高等法院刑事判決　　　　　　　　　　　　　九十一年度上易字第一四一五號
　　上　訴　人
　　即　自訴人　己○○○
　　代　理　人　戊○○
　　被　　　告　甲○○○
　　　　　　　　丙○○
　　　　　　　　乙○○
　　　　　　　　丁○○
　　共　　　同
　　選任辯護人　周朱枕
右上訴人因被告詐欺案件，不服臺灣士林地方法院八十九年度自字第二二七號，中華
民國九十一年三月二十八日第一審判決，提起上訴，本院判決如左：
    主  文
上訴駁回。
    理  由
一、本件自訴意旨略以：台灣康禾科技股份有限公司（下稱康禾公司）為被告乙○○
    所投資經營，被告丙○○、乙○○、丁○○等人為股東，甲○○○、及何婉華（
    同案被告，另經裁定）為公司董事，康禾公司曾向農民銀行台中分行（下稱農民
    銀行）借款新台幣（下同）三千萬元，由被告等人提供其五人共有之台中縣土地
    設定抵押為擔保。八十二年初借款期限屆至，銀行催繳甚急，被告遂向自訴人借
    款三千萬元，藉詞如清償農民銀行後，一個月內可立即再向農民銀行借款，以清
    償自訴人，並由被告甲○○○蓄意指界錯誤土地，以另筆第三人所有，緊鄰馬路
    、旁邊已興建房屋之不詳地號土地，偽指為被告五人所有之台中縣大甲鎮○○段
    六八地號土地，又被告明知其所投資經營之康禾公司已幾近破產，竟於八十二年
    初由乙○○在該公司之簡報室，謊稱其已取得焚化爐等大工程，營業額很高，前
    景甚佳，且提出乙○○擔任實際負責人之康禾公司及瑞格國際股份有限公司（以
    下簡稱瑞格公司）之營業稅繳款書，以詐騙自訴人，嗣並提供台中縣大甲鎮○○
    段六八地號土地設定一千二百萬元抵押權予自訴人，使自訴人陷於錯誤，因而向
    陳明吉、陳明為兄弟借款，以直接匯款予農民銀行及交付現金之方式，交付二千
    九百八十萬元，其餘二十萬元以現金交付。事後經查，康禾公司當時已經大量退
    票，農民銀行根本不可能再行借款，且在自訴人出借上開三千萬元之後，康禾公
    司及瑞格公司之營業稅申報書，從八十一年九、十月間起營業情形甚佳之記載，
    至八十二年五至八月均驟減，康禾公司並大量退票，該二家公司隨即停業，足見
    被告等向自訴人借款原無還款之打算，又被告提供之前開土地，經台灣台中地方
    法院拍賣，竟不值六十萬元，因指被告等共同涉有刑法第三百三十九條第一項之
    詐欺罪。
二、被告乙○○、丁○○經合法傳喚未到，惟訊據被告甲○○○、丙○○及丁○○在
    原審到庭均否認有何詐欺犯行，辯稱：八十二年間台中縣大甲鎮○○段六八地號
    土地設定一千二百萬元抵押權一事，當時被告甲○○○、丙○○、何婉華均不在
    國內，甲○○○及何婉華之印鑑證明係由乙○○之前妻范明慧所盜領，由范明慧
    利用被告全體之不知情，設定該抵押權予自訴人，盜蓋被告之印章於銀行之借款
    契約，有關范明慧偽造文書之犯行，由最高發院以八十九年度上更一字第二二四
    號判決發回台灣高等法院更審。被告並未向自訴人借款，甲○○○也未引導自訴
    人前往看地，或交付任何文件，無詐欺自訴人可言等語。
三、按犯罪事實應依證據認定之，無證據不得推定其犯罪事實，又不能證明被告犯罪
    者，應諭知無罪之判決，刑事訴訟法第一百五十四條、第三百零一條第一項分別
    定有明文。次按刑法第三百三十九條第一項之詐欺罪，必須行為人意圖為自己或
    第三人不法所有，以詐術使人將本人或第三人之物交付為要件。若行為人不具不
    法所有之意圖，或所使用之方法並非詐術，不致使人陷於錯誤，即不得以詐欺罪
    相繩（最高法院四十六年度臺上字第二六０號判例參照）。
四、經查：
(一)本件借款，據自訴代理人指稱：係由被告甲○○○與證人范明慧、張順美出面，
    向自訴人所借，分三次支付，兩次付現金，一次匯款等語（見原審九十年十二月
    六日訊問筆錄）。據此，則除非自訴人能舉證證明被告丙○○、乙○○、丁○○
    、何婉華與甲○○○、范明慧及張順美有詐欺之犯意聯絡，否則，因出面借款之
    人為甲○○○、范明慧及張順美，涉嫌向自訴人為詐欺行為之人，應僅係甲○○○、范明慧及張順美三人。經原審訊問證人范明慧，於九十一年一月三日在原審
    證稱：本件借款係由伊向自訴人之子即本件自訴代理人戊○○接洽，由伊及乙○○開口向戊○○借款，其餘被告未直接與自訴人見面，自訴人提出面額三千萬元
    之本票係由伊所書寫，交予戊○○，該三千萬元並非一次向自訴人借得，而係從
    七十九年間起陸續向戊○○借款，就其中未清償之部分加上八十二年初，向戊○○借以清償農民銀行之九百多萬元，一共積欠之金額等語（見原審該日訊問筆錄
    ），惟范明慧另於九十一年二月二十六日證稱：自訴人是借錢後，發現被告之債
    信有問題，才要求設定抵押，設定抵押之後，又借出一筆一千二百萬元給康禾公
    司之帳戶，由伊代表經辦，第一次跟自訴人借錢，由伊與甲○○○共同出面，有
    借有還，後來一直由伊出面，但每一筆都是乙○○叫伊去借，土地提供抵押則是
    乙○○向甲○○○講的，乙○○之兄弟剛開始可能不知道，後來設定抵押時他們
    跟伊一起去申請印鑑證明，所以伊認為他們知情公司缺錢，需要借款等語。據范
    明慧上揭證言，有關本筆欠款出面借款之人為其一人，或與乙○○共同為之，均
    無甲○○○在內。
(二)另經原審訊問證人張順美，證稱：伊不是真正的在該康禾公司上班，乃因瑞格公
    司八十一年欠伊三百萬元，無法返還，伊追債追得很緊，乙○○及范明慧才跟伊
    商量康禾公司變更負責人為伊名義，如果公司有營業收入的話，負責人會先知道
    ，就可以先還給伊錢。伊並沒有參與公司的任何事，只是希望能夠拿回借款等語
    （見原審九十一年二月二十六日審判筆錄），張順美另於台灣台北地方法院檢察
    署八十四年度偵字第二六八０號偽造有價證券案偵查中證稱：伊是康禾公司負責
    人，丙○○等何家人均係股東，在八十二年四月間康禾公司有向己○○○借款三
    千萬元，伊公司股東都知道，辦理事情交由經理即乙○○之妻范明慧去處理，丙○○等人印章均交由范明慧授權她簽發本票予己○○○，丙○○確實有同意用其
    名義開三千萬元本票給己○○○等情（見台灣台北地方法院檢察署八十四年度偵
    字第二六八０號不起訴處分書），是據張順美所證述，伊並未出面向自訴人借款
    ，與范明慧所述相符。另據自訴人於八十六年八月八月在台灣士林地方法院檢察
    署接受偵訊時供稱：范明慧向方淑款代書借款，方代書介紹伊借給范明慧，開始
    一、二十萬元都有，後來范明慧向伊借三千萬元，說銀行討錢，借一個月就好，
    范明慧拿一張本票向伊借三千萬元，方代書與范明慧他們拿伊所交付之取款條到
    銀行去領錢等語（見台灣士林地方法院檢察署八十五年度偵字第一０九二一號卷
    第二六六頁），又自訴人於台灣台北地方法院檢察署八十四年度偵續字第二九七
    號、八十四年度偵字第二四二二０號偽造有價證券案、及八十四年度偵字第二六
    八０號偽造有價證券案偵查中均供稱：八十二、三年間，范明慧告以乙○○家族
    甲○○○等五人共有之台中縣磁段三一二－一地號等七筆土地，原以康禾公司
    為借款人，何家五人為連帶保證人，向農民銀行設定抵押，借款三千六百萬元，
    茲因借款即將到期，請伊幫忙調現以清償農民銀行，伊乃借給康禾公司三千萬元
    ，范明慧交付伊系爭本票以為借款擔保，並由甲○○○、乙○○、丁○○三人提
    供台中之土地設定抵押等語（見台灣台北地方法院檢察署八十四年度偵續字第二
    九七號及八十四年度偵字第二四二二０號不起訴處分書、及同署八十四年度偵字
    第二六八０號不起訴處分書），是據自訴人於前開案件偵查中所述，出面向其借
    款之人，僅係范明慧一人，是自訴人提起本件自訴，主張被告甲○○○、張順美
    共同出面向其借款，並無何證據足以佐證之。自訴人復未提出任何證據足以證明
    被告等人與范明慧有所謀議，共同意圖為自己不法之所有，由范明慧出面以借款
    為詞，行詐欺之實，是倘范明慧向自訴人借款，確實實施詐術，應僅係范明慧一
    人之行為，尚無證據足認被告全體共同為之。
(三)據自訴人於前開台灣士林地方法院檢察署八十五年度偵字第一０九二一號偽造文
    書等案偵查中供稱：范明慧向渠借得三千萬元，還給銀行二千多萬元，又向銀行
    借錢出來，銀行不肯借，她（指范明慧）說要伊退出後（指塗銷原設定之三千萬
    元抵押權），銀行就可以借，結果伊就退出，她（指范明慧）錢不還，伊向她們
    要，她才拿一千二百萬一塊土地給伊作保障等語（見該案卷第二百六十六頁反面
    ）等情，又據自訴人提出之陳明吉、陳明為之台灣省合作金庫存摺、及匯款單據
    所示，確有將二千九百八十萬元匯入農民銀行。是依自訴人之主張，范明慧向自
    訴人借得款項後，確實清償積欠農民銀行之債務，是范明慧向自訴人稱欲借款清
    償農民銀行部分，尚屬實情。又范明慧自七十九年間起陸續向自訴人借款，有借
    有還，此經范明慧及自訴人在原審（見原審九十一年一月十五日訊問筆錄）及前
    開案件偵查中均為此相同之陳述。倘范明慧無還款之意，何需另向自訴人借款以
    清償銀行？又自訴人之土地原提供予農民銀行設有抵押權，而其另向自訴人借款
    時，亦提供設定抵押權為擔保，不論其無法清償農民銀行或自訴人，被告等之土
    地均會遭拍賣，並無不同，是被告倘無還款之意，何需另向自訴人借款以清償銀
    行？又借出款項後，何不供作己用，卻交付銀行做清償之用？倘被告等知悉銀行
    事後不會同意貸出款項，何必借款以清償銀行，且自訴人於配合塗銷三千萬元抵
    押權之後，被告為何不立即將土地移轉他人，竟待自訴人要求，而另行設定一千
    二百萬元抵押權？另參諸自訴人自七十九年間起，陸續借款與康禾公司，康禾公
    司有借有還，此為自訴人所承認，是若被告全體均參與借款之決意，亦無何證據
    足以顯示其等原無還款之意，具有不法所有之意圖。此外，農民銀行表示還款之
    後，能再借出，且當時土地有設定抵押權給農民銀行，該銀行並沒有理由不借錢
    給康禾公司，公司雖有退票，但是有退有補等情，均經范明慧於原審敘明，衡諸
    常情，銀行在期待康禾公司儘速還款之際，為該表示，尚屬可能，此與該銀行事
    後不願意再貸款予康禾公司，係屬二事。
(四)被告甲○○○否認引導自訴人前往看地，雖證人范明慧證稱：有一次，伊與自訴
    代理人、甲○○○去看台中縣大甲、沙鹿及另一筆不詳地點之何家土地，因為自
    訴代理人要求設定抵押，是在借錢之後，在借九百多萬元之前。因為借貸金額累
    積多了，所以自訴代理人要求設定抵押權，土地不值錢。何家只有這些土地，土
    地均沒有在馬路邊，是在鄉下地方。在農民銀行設定抵押之前，銀行人員曾帶伊
    及乙○○去看過土地，但是與自訴代理人去只有一次，因為不知道土地在哪裡，
    所以是由甲○○○帶路，當日開兩部車，自訴代理人的車是由另外一位先生載自
    訴代理人及自訴代理人之妻，自訴人沒有去。另一輛車子是由伊開或由公司誰開
    ，伊忘記了，甲○○○也有去，未單獨帶自訴代理人前往看地等語（見原審九十
    一年一月三日訊問筆錄）。惟經原審於另次調查庭訊問時，卻稱：伊車上只有甲○○○，吳東霖車上有自訴代理人及其太太，還有吳東霖之太太等語（見原審九
    十一年一月十五日訊問筆錄），其前後所述，有關吳東霖之妻有否同往看地，有
    所不同，惟均未陳述張順美、方淑款有一同前往。核與自訴代理人所述：第一次
    是由范明慧帶我們去台中沙鹿，有找到沙鹿的農地、大甲及磁。後來在大約一
    個月內，自訴人、吳先生（辦抵押權的複代理人）、方淑款即方代書，范明慧另
    外開一部車載甲○○○及公司的負責人張順美，這一次伊沒有去，所以看什麼地
    ，是由自訴人告訴伊的等語。關於范明慧帶自訴人或自訴代理人去看土地之次數
    ，及何人前往等事項，二人所述並不相符。另經原審訊問證人吳東霖，據其所證
    與證人張順美、及自訴代理人所述相符（見原審九十一年一月十五日、及同年二
    月二十六日訊問筆錄），與范明慧所述則有不同，惟吳東霖、范明慧均未敘及聽
    到甲○○○談論其土地將會有何等發展之言語。姑不論甲○○○有否引導自訴人
    前往看地，故意指鄰地欺騙自訴人，使自訴人陷於錯誤，以為係值錢之土地。但
    查本件設定抵押權之送件時間為八十二年十二月九日，有土地登記申請書、土地
    登記簿謄本各一份在卷足稽，自訴人指稱本件借款時間為同年四月二十二日及二
    十三日，依其所述，係先借出款項，事後始設定抵押，且據自訴人於前開台灣士
    林地方法院檢察署八十五年度偵字第一０九五號偽造文書等案件偵查中陳稱：范
    明慧不還錢，渠向他要，他才拿出一千二百萬元一塊土地給渠作保障等語（見該
    卷八十六年八月八日訊問筆錄），足認自訴人同意借款予康禾公司之後，發現該
    公司之債信出問題，才要求范明慧提供土地為擔保。則已難以事後提供土地擔保
    借款之行為，推認之前之借款係有詐欺。況且前開土地地目為「原」，其編定使
    用種類為「特定農業區農牧用地」，是為農地，倘自訴人真有前往看地，依吳東
    霖、張順美、范明慧等人所述，該地在鄉下，復有代書陪同前往，自訴人應無理
    由遽信該地有相當之擔保價值，是不論自訴人有否前往看土地，尚難認定其因相
    信甲○○○之指界，始同意借款。
(五)自訴人提出營業稅申報書，主張係由甲○○○所提供，惟為被告甲○○○所否認
    ，經查：證人張順美雖亦證稱在看土地當天，甲○○○在車上有拿出報稅資料，
    要伊轉給金主，下車後伊有看到甲○○○將該等資料自行交予金主，甲○○○有
    說這塊土地將來會很有發展等語，惟康禾公司之負責人係乙○○，范明慧在該公
    司擔任財務經理，范明慧否認看土地時，甲○○○有拿公司之報稅資料予自訴人
    ，而甲○○○並未參與康禾公司之經營，本件借款並非由其主導，其僅係土地之
    抵押義務人，此經范明慧及張順美均為相同之證述，衡諸常情，應無由其拿出公
    司報稅資料之理，又張順美僅因三百萬元之債權，卻能掛名改任資本總額為二千
    萬元之康禾公司之董事長，其究與哪些人協議而得以掛名，尚有可疑，其既未參
    與公司之實際運作，復否認本件擔保之本票上康禾公司印章由其所簽蓋，而本件
    擔保之本票上所蓋之康禾公司負責人亦非張順美，且張順美係八十二年七月間始
    登記為康禾公司之負責人，惟依自訴人看地時間為八十二年二、三月間，顯然張
    順美不可能以康禾公司負責人之身分陪同前往看地，張順美此部分證言違反常理
    ，尚不足採。況自訴人、方淑款、吳東霖於八十四年之後亦擔任康禾公司之股東
    ，其等自有管道取得公司以前之營業稅申報書，自訴人主張甲○○○於借款前由
    甲○○○交付營業稅申報書一情，尚不足採。至於康禾公司在自訴人所主張之三
    千萬元借款前，每月均有大筆之營業收入，借款之後，大幅下降，因此懷疑原營
    業收入有作假，然自訴人未能就此提出證據以證明借款前之營業申報書作假，其
 未盡舉證之責任，無從認定其主張為真實。被告雖另聲請函查農民銀行：八十二
    年四月間是否同意康禾公司清償借款後再借予同額借款；函查華南銀行復興分行
    ，康禾公司於八十二年三月間有無支票退票補票情形；函查農民銀行士林分行瑞
    格公司支票帳戶於八十二年三月間退票情形。然本院認為農民銀行既有可能為康
    禾公司儘速還款而向其負責人表示還款後得另行貸款，已如前述，則該銀行事後
    不同意另行貸款，及康禾公司、瑞格公司當時之退票情形，均與本件被告借款時
    是否具有不法所有之意圖無必然之關連，該等聲請事項爰不予准許，附此敘明。
(六)綜上所述，據自訴人之舉證，無法證明被告等具不法所有之意圖，並施以詐術，
    自訴人因而陷於錯誤致交付借款，是本件要屬民事債務不履行問題，尚難逕以詐
    欺罪責相繩，本件自訴人不能證明被告犯罪。
五、原審同此認定，而為諭知被告等無罪之判決，經核並無不合。自訴人上訴仍執陳
    詞，指被告甲○○○有出面向台中農民銀行辦抵押借款及向自訴人借款。且明知
    不可能再向台中農民銀行借款出來還自訴人。又康禾公司之營業稅繳款蓋有八十
    一年時之負責人何靖平印章，足證係被告交予自訴人，而康禾公司八十二年已無
    任何營業，顯見被告等係有詐欺云云。惟查：康禾公司雖登記被告甲○○○、丙○○及丁○○、何婉華為股東，但渠等均無實際投資，僅係掛名股東，實際公司
    業務均由乙○○及范明慧夫妻兩人處理。被告等亦未到公司參與業務，又上開被
    告等提供抵押供康禾公司貸款之土地係被告等先人所遺之祖產等情，均為范明慧
    在本院另案供明在卷（見本院八十九年度上更(一)字第六四○號卷第一冊第一○四
    、一四七、一四八頁）。是被告甲○○○、丁○○、丙○○均未親自經營康禾公
    司，因而對康禾公司之情形應未深知。且關於康禾公司所需資金均係范明慧出面
    向自訴人借得錢後，始應自訴人之要求，提供祖產供康禾公司抵押貸款，均如前
    述。是縱被告等知情借款並提供不動產供自訴人為擔保，亦難認被告之借款行為
    係有不法所有之意圖及使用詐術之犯行。自訴人上訴所指各節既不足採，其上訴
    自無理由，應予駁回。
六、被告乙○○、丁○○均經合法傳喚，無正當理由不到庭，爰不待渠等陳述逕行判
    決。
據上論斷，應依刑事訴訟法第三百六十八條、第三百七十一條，判決如主文。
中      華      民      國    九十一    年    八        月    三十      日
                              台灣高等法院刑事第十庭
                                  審判長法  官  溫  耀  源
                                        法  官  黃  金  富
                                        法  官  何  菁  莪
右正本證明與原本無異。
不得上訴。
                                        書記官  鄭  信  昱
中      華      民      國   九十一     年    八        月    三十      日
